臺灣高等法院高雄分院刑事判決
111年度上訴字第229號
上  訴  人  
即  被  告  張文宗


選任辯護人  趙禹任律師(法扶律師）
上列上訴人因毒品危害防制條例案件，不服臺灣高雄地方法院10
9年度訴字第586號，中華民國111年1月6日第一審判決（起訴案
號：臺灣高雄地方檢察署109年度偵字第6293號、109年度偵字第
8441號），提起上訴，本院判決如下：
    主  文
原判決關於附表一編號1-3之販賣第一級毒品共參罪及定執行刑
部分，均撤銷。
張文宗犯如附表一編號1-3 「主文欄」所示之罪，共參罪，各
處如附表一編號1-3 「主文欄」所示之刑及沒收。應執行有期徒
刑拾伍年拾月。
其他上訴駁回（即轉讓第一級毒品部分）。
    事  實
一、張文宗明知海洛因經毒品危害防制條例第2條第2項第1款明
    定為第一級毒品，未經許可，不得持有、販賣、轉讓，竟仍
    為下列犯行：
  ㈠張文宗意圖營利，基於販賣第一級毒品海洛因之犯意，於附
    表一編號1至3所示時間、地點，以附表一各該編號所示之聯
    繫方式與各該編號所示之交易對象聯繫後，分別販賣如附表
    一各該編號所示金額、數量之海洛因予附表一各該編號所示
    之交易對象。
  ㈡張文宗另基於轉讓第一級毒品海洛因之犯意，於民國109年3
    月11日上午10時許，在高雄市○鎮區○○○街000巷00號之住處
    ，無償轉讓數量不詳之海洛因（無證據證明已達毒品危害防
    制條例第8條第6項及「轉讓毒品加重其刑之數量標準」第2
    條第1項所規定轉讓第一級毒品達淨重5公克以上之一定數量
    ）予李立棨施用。
  ㈢嗣經警方於109年3月11日11時25分，在高雄市○鎮區○○○街000
    巷00號2樓扣得海洛因1包（淨重0.159公克）及李立棨使用
    過之針筒2支，始悉全情。
二、案經高雄市政府警察局刑事警察大隊報告臺灣高雄地方檢察
    署檢察官偵查起訴。
      理  由
壹、程序部分
一、證人鄭聰義、林朔宇、李立棨警詢時所為之陳述，並無刑事
    訴訟法第159條之2、第159條之3等法律有規定得為證據之情
    況，上訴人張文宗即被告（下稱被告）及其辯護人復爭執上
    開證據之證據能力，依據刑事訴訟法第159條第1項之規定，
    證人鄭聰義、林朔宇、李立棨於警詢時所為之陳述即無證據
    能力。
二、按被告以外之人於審判外之陳述，雖不符刑事訴訟法第159條之1至之4等4條之規定，而經當事人於審判程序同意作為證據，法院審酌該言詞陳述或書面陳述作成時之情況，認為適當者，亦得為證據；當事人、代理人或辯護人於法院調查證據時，知有刑事訴訟法第159條第1項不得為證據之情形，而未於言詞辯論終結前聲明異議者，視為有前項之同意，同法第159條之5定有明文。立法意旨在於傳聞證據未經當事人之反對詰問予以核實，原則上先予排除；惟若當事人已放棄反對詰問權，於審判程序中表明同意該等傳聞證據可作為證據；或於言詞辯論終結前未聲明異議，基於尊重當事人對傳聞證據之處分權，及證據資料愈豐富，愈有助於真實發見之理念，且強化言詞辯論主義，使訴訟程序得以順暢進行，上開傳聞證據亦均具有證據能力。查本判決所引具傳聞性質之審判外供述證據（除上開一之部分），檢察官、被告及辯護人分別於本院表示同意有證據能力（見本院卷第82、101、139、165-178頁）。本院審酌各該傳聞證據作成時之情況，認均與本件待證事實具有關聯性（除上開一之部分），且查無證據足以證明言詞陳述之傳聞證據部分，陳述人有受外在干擾、不法取供或違反其自由意志而陳述之情形；書面陳述之傳聞證據部分，亦無遭變造或偽造之情事；衡酌各該傳聞證據，作為本案之證據亦屬適當，自均得為證據，而有證據能力。
三、另本判決有罪部分引用之非供述證據部分，查無實施刑事訴
    訟程序之公務員違法取證之情事，依刑事訴訟法第158 條之
    4 之反面解釋，亦有證據能力。
貳、實體部分
一、認定事實所憑之證據及理由
    訊據被告坦承上開犯罪事實一、㈡所示轉讓第一級毒品之犯
    行，然就上開犯罪事實一即附表一編號1-3所示之犯行，僅
    坦承有於所示之時、地與鄭聰義、林朔宇有毒品及金錢之交
    付，惟否認有販賣之意圖，辯稱：我是與鄭聰義、林朔宇合
    資購買海洛因等語。辯護人則以：被告就附表一編號1-3所
    示販賣第一級毒品部分，歷次供述不一而有出入，其真實性
    實有疑慮，不能採為認定被告犯罪之依據。且被告與鄭聰義
    、林朔宇間之通話並未提及毒品數量、種類等暗語，不能僅
    憑購毒者單方之說詞認為被告有販賣第一級毒品等語云云為
    被告辯護。經查：
  ㈠犯罪事實一、㈡轉讓第一級毒品予李立棨部分：　　
　1.此部分業據被告於警詢、偵查、原審本院均坦承不諱（警卷
    第30至31頁；聲羈卷第20頁；偵卷第30、166頁；原審卷一
    第87頁、卷二第67、85頁；本院卷第76、117、164、184頁
    ），而證人李立棨亦於偵查中證稱於犯罪事實一、㈡所示時
    間，由被告提供其海洛因，並在被告住處施用海洛因之事實
    （偵卷第9-10頁），此外並有警方蒐證照片4張（李立棨於
    犯罪事實一、㈡所示時間前往被告住處）、李立棨手臂針孔
    照片2張、高雄市政府警察局刑事警察大隊搜索扣押筆錄、
    扣押物品目錄表、扣案海洛因、針筒2支等照片等件在卷可
    參（警卷第43、45、78-81、91、92頁）。又被告自承李立
    棨係拿取其房間內之海洛因及注射針筒施用（警卷第30頁）
    ，而上開扣案粉末、白色塊狀物品（檢驗前淨重0.159公克
    ），經檢驗含第一級毒品海洛因成分此情，有高雄市立凱旋
    醫院109年4月8日高市凱醫驗字第63847號濫用藥物成品檢驗
    鑑定書在卷可參（偵卷第103頁）；另扣案針筒2支經檢驗後
    ，驗出DNA-STR之型別與李立棨之DNA-STR型別相符，亦有高
    雄市政府警察局109年7月3日高市警刑鑑字第10934689200號
    鑑定書在卷可查（偵卷第233-234頁）；且經警方採集李立
    棨之毛髮送驗，亦驗出6-乙醯嗎啡、嗎啡、可待因等海洛因
    代謝物此節，有法務部調查局109年7月15日調科壹字000000
    00000號濫用藥物實驗室鑑定書在卷可佐（偵卷第239-240頁
    ）；是以被告上開任意性之自白與事實相符，堪予採為本案
    認定此部分事實之基礎。
  2.公訴意旨雖認為被告上開犯罪事實一、㈡部分，係被告以新
    臺幣（下同）500元販賣海洛因給李立棨，然此部分已據證
    人李立棨於偵查證稱：我今天向被告買海洛因，但沒有錢，
    跟他欠著，我跟他賒500元，他給我一點點海洛因等語（偵
    卷第10頁），證人李立棨既證稱其並未將500元交給被告，
    是以其與被告間，究係轉讓毒品，抑或有提及賒欠之事，本
    有可疑。而被告亦否認雙方為有償之毒品買賣，核與證人李
    立棨上開所稱「我今天向被告買海洛因」之證述已不一，此
    外又無其他諸如通聯譯文或通訊軟體對話內容等非供述證據
    ，足以補強證人李立棨證述有關被告與李立棨間為有償毒品
    買賣交易之事實，尚無從僅以證人李立棨上開「我今天向被
    告買海洛因」片面不完整之陳述，即認定被告係於上開時地
    以500元代價販賣海洛因給李立棨。
  3.至於公訴意旨所舉之上開其他證據，至多僅能證明被告有交
    付海洛因給李立棨之事實，仍無從證明被告有收受該海洛因
    之500元對價事實，是此部分尚無從為被告有交付洛因係為
    販賣毒品予李立棨之不利認定。
  ㈡附表一編號1-3販賣第一級毒品部分
  1.被告確實有於附表一編號1-3所示時、地，分別與鄭聰義、
    林朔宇等人見面以及收取如附表一各該編號所示之款項，並
    交付附表一各該編號所示數量之海洛因給鄭聰義、林朔宇等
    情，業據被告自承在卷（警卷第20-24頁；偵卷第165-166頁
    ；原審卷一第87-88頁；本院卷第77-79頁），核與證人鄭聰
    義、林朔宇於偵查及原審審理中之證述相符（偵卷第17-18
    、23-24頁、原審卷一第177-230頁），並有如附表一各該編
    號所示行動電話或市內電話之通聯紀錄或譯文等件在卷可佐
    （警卷第15-17頁），上開客觀事實堪以認定。辯護意旨雖
    以被告與鄭聰義、林朔宇間之通話並未提及毒品數量、種類
    等暗語，不能僅憑購毒者單方之說詞認為被告有販賣第一級
    毒品，固非無見。惟本案被告對於其與鄭聰義、林朔宇間有
    交付第一級毒品之毒品種類、數量及交易之金額並未爭執，
    爭點僅在雙方為上開毒品及金錢之交付係買賣或合資購買。
    而毒品買賣雙方間之對話，因在買賣雙方均有默契時，當然
    不必有相關毒品買賣之詳細言語出現在通聯中，以避免被查
    獲，此乃販毒者通聯已知之現狀，雖有個案就此認係無法為
    補強證據云云，然本案就此並無爭議，是以本案縱無相關通
    聯譯文之暗語等資料補強雙方毒品交付之數量、種類或金額
    等節，仍不影響本院之認定結果，故辯護人此部分之辯護，
    實不足為被告有利之認定。
　2.就附表一編號1-3所示之行為，係被告販賣第一級毒品予鄭
    聰義、林朔宇等情，業據被告於原審羈押訊問時自承：「（
    法官問：對於對檢察官聲請羈押之犯罪事實、各項理由之具
    體內容及有關證據，有何意見？）我有販賣毒品予鄭聰義、
    林朔宇。」等語明確（聲羈卷第20頁），核與證人鄭聰義於
    原審審理中證稱：108年8月31日15時左右，我去被告家找被
    告，我拿錢給被告，被告說要去幫我跟別人拿，被告去哪裡
    我不知道，我在那裡等半個小時，被告回來後就把毒品交給
    我，我們沒有討論一起合資購買，被告也沒有說他要一起拿
    ，當時市面上行情就是四分之一錢5000元，含夾鍊袋1.1公
    克，被告沒有比較貴也沒有比較便宜等語（原審卷一第179-
    201頁）；證人林朔宇於原審審理中證稱：我跟被告是約在
    全家超商那裡交易，第1次買6000元，那時候我過去找被告
    ，這次我等比較久，被告好像說他沒有，我說不然我錢給你
    ，你去幫我拿，之後被告就拿1包1.55公克的海洛因回來給
    我；另外5000元那次，是我把錢給被告，被告過5、10分鐘
    就拿1包1.1公克的海洛因給我，我打電話給被告及見面大概
    就是因為毒品等語（原審卷一第203-229頁）相符，足資為
    被告上開任意性自白之補強，而堪以認定被告上開任意性之
    自白與事實相符，可以採為本案認定附表一編號1-3被告販
    賣第一級毒品海洛因予鄭聰義、林朔宇等犯罪事實之基礎。
  3.被告雖辯稱：聲請羈押當時辯護人跟我說，承認等一下就交
    保，這不是事實，我案件也沒有看清楚，辯護人說有可能會
    交保，我是說有可能交保才承認等語（偵卷第166頁），另
    辯護人亦以被告歷次供述均不一致，而爭執被告於原審羈押
    訊問時自白之真實性。然依被告羈押訊問之筆錄，當時被告
    就法官之訊問係回答：「（問：對檢察官聲請羈押之犯罪事
    實、各項理由之具體內容及有關證據，有何意見？〈告以要
    旨〉）李立棨的部分我是轉讓毒品，我有販賣毒品予鄭聰義
    、林朔宇。（問：你於偵訊中否認販賣毒品予鄭義聰、林朔
    宇，現在承認犯行，是否因為怕被羈押所以才承認犯行？）
    不是，確實有販賣毒品給他們之事實。」等語，是以當時被
    告業經法官確認並非出於害怕羈押之動機而為不實之自白，
    被告嗣後辯稱是為求交保而自白販賣毒品，顯與卷內資料齟
    齬，難以採信。被告又辯稱是因為案件沒有看清楚云云，然
    當時法官詢問被告精神狀態如何，被告回答：「清楚」，法
    官嗣又問及被告警詢時，警察提示被告與鄭義聰、林朔宇之
    通訊監察譯文，談話內容是否是交易毒品，被告亦為肯定「
    是的」之答覆（均見聲羈卷第20頁），可見被告並無將本案
    與其他案件混淆不清之情況。再者，檢察官當時係以被告如
    附表一編號1-3及犯罪事實一、㈡所為4案均係販賣第一級毒
    品為由，向原審法院聲請羈押（聲羈卷第9頁），然被告於
    法官訊問時乃明確區分：李立棨的部分我是轉讓毒品，我有
    販賣毒品予鄭義聰、林朔宇等語，若被告係因律師告知於羈
    押訊問時若認罪，可以求得交保或免於羈押機會，致為不實
    之自白，應係概括就檢察官據以聲請羈押之4次販賣行為均
    加以承認，豈會僅就販賣鄭聰義、林朔宇部分坦承為販賣，
    而就販賣李立棨部分，則否認販賣海洛因，稱係轉讓第一級
    毒品給李立棨？蓋其於羈押訊問時僅就李立棨部分否認販賣
    毒品，依其所述仍有可能遭法院羈押，其又何須就販賣給鄭
    聰義、林朔宇部分認罪？是其所辯各節實屬矛盾。更何況依
    被告之前案紀錄，被告之前已有毒品相關前科，當知販賣第
    一級毒品之罪責甚重，且其在原審羈押訊問前亦均否認犯行
    ，可見依其知識經驗，應可理解承認販賣第一級毒品罪責非
    輕，當無可能為求一時交保或免於羈押，而甘冒將來重刑罪
    責而為虛偽自白之理。由此堪認被告於原審羈押訊問中承認
    販賣第一級毒品給鄭聰義、林朔宇，另否認販賣第一級毒品
    給李立棨，應係出於真實而為之自白，而堪採信。被告及辯
    護意旨以上開辯解之詞指稱被告於原審羈押訊問時之自白與
    事實不符，尚無可採。
  4.又按販賣毒品罪之成立，關於毒品交易時間、地點、金額及
    數量之磋商、毒品之實際交付與收取價款，均屬販賣毒品罪
    之重要構成要件核心行為。而所謂合資、代購、調貨行為是
    否構成販賣，自應視行為人在買賣毒品過程中之交易特徵，
    究係立於賣方之立場而於向上游取得貨源後以己力為出售，
    抑或立於買方立場而代為聯繫賣家，而為不同評價。若行為
    人接受買方提出購買毒品之要約並收取交易價金後，以己力
    單獨與賣方連繫買賣而直接將毒品交付買方，自己完成買賣
    之交易行為，阻斷毒品施用者與毒品提供者間聯繫管道，藉
    以維持其本身直接與買方毒品交易之適當規模，縱使其所交
    付之毒品係另向上游毒販所購得，然其調貨交易行為仍具有
    以擴張毒品交易以維繫自己直接為毒品交易管道之模式，自
    屬販賣行為（最高法院109 年度台上字第4409號判決意旨參
    照）。蓋販賣毒品者，除自行製造毒品者外，必然有其購買
    毒品之來源，而均必有向上游購買、調貨之行為。故當然不
    能以行為人舉證其有向上游調貨之行為，即可謂其僅係代吸
    毒者購買之幫助施用，而非販賣毒品！苟若行為人有意切斷
    其毒品來源與向其購買毒品下游間之聯繫，而使自己得作為
    交易必要之聯繫管道，即已享有藉此維繫自身與賣方交易毒
    品之特殊地位，並得藉此維持向賣方購毒之適當規模，創造
    與下游購毒者間之交易資訊落差優勢地位之利益，自得認其
    有營利之意圖，並非單純幫助購毒者施用，實係從事販賣毒
    品之犯行。且毒品交易非必然以現貨買賣為常態，毒品交易
    通路賣方上、下手間，基於規避查緝風險，節約存貨成本等
    不一而足之考量，於臨交貨之際始互通有無，亦所在多有，
    故販毒者與買方議妥交易後，始轉而向上手取得毒品交付買
    方，不論該次交易係起因於賣方主動兜售或買方主動洽購，
    販毒者既有營利意圖，非可與無營利意圖，而單純為便利施
    用之人，乃代為購買毒品或合資等幫助施用，或無償轉讓等
    情形等同視之。二者之區辨，主要仍在營利意圖之有無，如
    從整體取得毒品過程觀之，販毒者對於毒品之數量、價額、
    交付方式等，有自主決定之權，並掌握取得毒品之管道，買
    方下次購毒仍須透過此途逕始能取得，販毒者並從中獲有利
    得，且此利得非以金錢為限，獲得金錢、減省費用、供己施
    用之毒品等皆可，均不影響販賣毒品罪之成立。被告雖辯稱
    係與鄭聰義、林朔宇合資購買海洛因，其辯護人為其辯稱係
    幫助施用或轉讓毒品云云，然依被告與鄭聰義、林朔宇間之
    交易模式，既均為被告與鄭聰義、林朔宇見面收錢後離開，
    之後回來將與鄭聰義、林朔宇所交付金錢相當之海洛因交給
    鄭聰義、林朔宇，而符合「接受買方提出購買毒品之要約並
    收取交易價金後，以己力單獨與賣方連繫買賣而直接將毒品
    交付買方，自己完成買賣之交易行為」之模式，鄭聰義、林
    朔宇亦不知被告之毒品來源，而由被告掌握毒品來源管道，
    是依上開說明，自屬販賣行為。至被告雖辯稱自己有加錢一
    起購買，其方式為「鄭聰義打電話給我，出資5000元說要跟
    我合資購買，那時候市場毒品價錢半錢是8000元，鄭聰義說
    他不夠錢，他就說他出5000元，我出3000元，拜託我去買半
    錢海洛因，半錢的份量約1.7 公克，我就分他1.2公克左右
    ，剩下就是我的。林朔宇也是一樣。林朔宇有一次拿5000元
    ，我出資3000元，另一次林朔宇拿6000元，我出資2000元，
    也是都湊成8000元去拿半錢第一級毒品海洛因。每次都是林
    朔宇打電話給我，叫我去樓下全家超商等他，他就拿錢給我
    ，叫我幫他買海洛因。他知道海洛因半錢8000元，他就說他
    出6000元，我貼2000元，買半錢海洛因，他拿1.5 公克，剩
    下給我，5000元那次林朔宇拿1.3 ，剩下就是我的。」（本
    院卷第77頁），核與鄭聰義於原審審理中證稱：當天沒有討
    論要一起合資購買，因為拿越多海洛因就越便宜，如果是合
    資，被告應該不會跟我說，比如說我拿給被告5000元，被告
    自己也拿5000元，被告去跟別人拿，搞不好變9000元，如果
    我今天是被告的角色，我也不可能跟藥腳說我拿2 包5000元
    的，便宜1000元，且依常理，被告不會讓人家知道他跟誰拿
    毒品，如果是被告來找我調貨，我不可能跟被告說我的藥頭
    是誰等語（原審卷一 第179-201 頁），及證人林朔宇於原
    審審理中證稱：這2 次都是被告直接把我購買的毒品數量給
    我，第1 次被告有說要加錢，但沒說他要加多少錢去跟別人
    買比較便宜，之後回來就把相當行情數量之毒品交給我等語
    （原審卷一 第203-229 頁）並不相同，是以鄭聰義、林朔
    宇等人並不知道被告之後向上游之藥頭購買若干金額之毒品
    ，被告取得毒品後也未與鄭聰義、林朔宇當面就購得之毒品
    按出資金額之比例公平分配，而係直接向買家鄭聰義、林朔
    宇交付其等購買金額相當之毒品，則在鄭聰義、林朔宇購毒
    之過程中，只能與被告接觸，而無法得知被告向上游藥頭購
    毒之進貨價格以及是否因大量、經常性購買而享有折扣，依
    上開說明，被告對於上開交易之毒品數量、價額、交付方式
    等，有自主決定之權，並掌握取得毒品之管道，買方下次購
    毒仍須透過此途逕始能取得，縱使被告在向上游藥頭購毒之
    時，有另外加價購買，然依上開說明，其既可藉由掌握毒品
    來源管道與資訊之地位，而享有量差、價差等進貨優勢，尚
    不因此影響販賣毒品罪之成立。且據被告於本院自承：「（
    問：為何鄭聰義的5000拿1.2 公克，而林朔宇的5000元就拿
    1.3公克？）因為我與林朔宇交情比較好，所以我就分給林
    朔宇比較多，那時候沒有磅秤，林朔宇知道怎麼分，林朔宇
    有分多一點給我。（問：鄭聰義那次怎麼分？）那時候藥頭
    就已經分好了，就壹包1.2及壹包0.5公克。（問：既然藥頭
    就鄭聰義有分好，為何林朔宇部分沒有先分好？）那是藥頭
    的問題，我沒有叫藥頭分。我跟林朔宇交情比較好，所以沒
    有叫藥頭分，回來再由林朔宇分，林朔宇不會讓我吃虧。（
    問：林朔宇部分因你跟他交情比較好，所以沒有請藥頭分，
    而鄭聰義部分你有請藥頭分，如何分？）我跟藥頭講5000元
    、3000元，藥頭就分好二包交給我。因為藥頭那裡有磅秤。
    （問：既然藥頭那裡有磅秤可以分清楚，你是認為林朔宇一
    定會多分給你，所以才沒有請藥頭分？）是的。」等語（本
    院卷第77-78頁），足證被告在為鄭聰義、林朔宇取得第一
    級毒品海洛因時係基於營利之意圖可堪認定。
  ㈢販賣毒品之販賣行為，只須行為人主觀上有營利意圖，且客
    觀上有賣出毒品行為，即足構成，至於實際上是否已經獲利
    ，則非所問。又海洛因本無一定之公定價格，各次買賣之價
    格，或隨供需雙方之資力、關係之深淺、需求之數量、貨源
    之充裕與否、販賣者對於資金之需求程度以及政府查緝之態
    度，而為機動性之調整，是其價格標準，自非一成不變，且
    販賣者從各種「價差」或「量差」或「純度」謀取利潤方式
    ，亦有差異，然其所圖利益之非法販賣行為目的，則無二致
    。而一般民眾普遍認知毒品非法交易，向為政府查禁重罰，
    衡諸常情，倘非有利可圖，絕無平白甘冒被查獲重罰風險之
    理，從而，舉凡行為人有償交易，除足反證其確另基於某種
    非圖利本意之關係外，通常尚難因無法查悉其買進、賣出之
    差價，而推諉無營利之意思，或阻卻販賣犯行之追訴。故凡
    為販賣之不法行為者，其販入之價格必較售出之價格低廉，
    而有從中賺取買賣差價牟利之意圖及事實，即應屬符合論理
    法則而不違背社會通常經驗之合理判斷。查被告為智識正常
    之成年人，對於毒品海洛因交易為檢警機關嚴予取締之犯罪
    當知之甚稔，倘無利可圖，豈會甘冒遭查獲極大風險，而耗
    費時間外出與鄭聰義、林朔宇等人交易，且被告有營利之意
    圖已如前述，足認上開被告係從販賣毒品過程汲取利潤，其
    販賣第一級毒品主觀上具有意圖營利之目的，至為灼然。
二、綜上所述，被告辯稱係合購或辯護人主張係幫助施用或轉讓
    毒品等，均不足採，本案事證明確，被告上開販賣第一級毒
    品之犯行均堪予認定，應依法論科。
三、論罪科刑
  ㈠被告就上開附表一編號1-3所示販賣第一級毒品及犯罪事實一
    、㈡轉讓第一級毒品行為後，毒品危害防制條例於109年1月1
    5日總統華總一義字第10900004091號令修正公布，並於109
    年7月15日生效。修正前毒品危害防制條例第4條第1項規定
    ：「製造、運輸、販賣第一級毒品者，處死刑或無期徒刑；
    處無期徒刑者，得併科新臺幣2千萬元以下罰金」，修正後
    之上開法條將併科罰金之罰金刑提高為「新臺幣3千萬元以
    下罰金」，經比較新舊法，修正後之規定並未較有利於被告
    ；又修正前毒品危害防制條例第17條第2項規定：「犯第四
    條至第八條之罪於偵查及審判中均自白者，減輕其刑。」，
    修正後則規定：「於偵查及歷次審判中均自白者，減輕其刑
    。」，故修正後之毒品危害防制條例第17條第2項之減刑規
    定必須符合偵查及「歷次」審判中均自白犯行者，始有其適
    用，增加修正前所無之要件，於量刑適用上，修正後之規定
    亦未較有利於被告。經綜合比較，修正後之毒品危害防制條
    例第4條第1項、第17條第2項，因未較有利於被告，從而就
    被告所犯各罪，均應依刑法第2條第1項前段規定，整體適用
    修正前毒品危害防制條例之規定（最高法院109年度台上字
    第3488號判決意旨參照）。
  ㈡被告如附表一編號1-3（3罪）所為，均係犯修正前毒品危害
    防制條例第4條第1項之販賣第一級毒品罪；如犯罪事實一、
    ㈡所為，係犯毒品危害防制條例第8條第1項之轉讓第一級毒
    品罪；被告各次販賣及轉讓前持有海洛因之低度行為，應分
    別為其販賣及轉讓之高度行為所吸收，不另論以持有第一級
    毒品罪。另按就涉犯毒品案件而言，所起訴之毒品交付行為
    ，如於其所指之事件即其時間、地點、對象、數量、價額等
    仍屬同一者，無論審理結果認定為販賣毒品，或轉讓毒品，
    或合資購買幫助施用毒品，均無礙事實同一性（最高法院10
    8年度台上字第2882號判決參照）。公訴意旨雖認為被告犯
    罪事實一、㈡所為係犯修正前毒品危害防制條例第4條第1項
    之販賣第一級毒品罪，經本院審理結果認為應論以毒品危害
    防制條例第8條第1項之轉讓第一級毒品罪，然依上開說明，
    此部分公訴意旨與本院審理後認定結果之社會基本事實同一
    ，復經本院於審理程序中依法告知可能涉犯之罪名，而予檢
    辯雙方充分攻防之機會，本院自得就被告犯罪事實一、㈡部
    分變更起訴法條而予審理。被告所犯上開各罪之犯意各別，
    行為互異，應予分論併罰。
  ㈢刑之減輕：
　⒈毒品危害防制條例第17條第1項部分：
　　被告雖主張因其之供述而查獲上手何永富，高雄市政府警察
    局刑事警察大隊亦於110年9月24日回覆在卷（原審卷二第13
    -33頁）。惟按毒品危害防制條例第17條第1項規定「犯第4
    條至第8條、第10條或第11條之罪，供出毒品來源，因而查
    獲其他正犯或共犯者，減輕或免除其刑」，所稱「毒品來源
    」，係指被告原持有供己犯同條項所列之罪之毒品源自何人
    之謂。其所謂「因而查獲」，係指偵查機關依據被告所揭發
    或提供其本件犯罪毒品來源之重要線索發動偵查，並因此確
    實查獲其他正犯或共犯，且必須所查獲其他正犯或共犯與被
    告供己犯該條項所列之罪之毒品來源，具有先後時序及相當
    之因果關係，始足當之。倘被告販賣毒品之犯罪時間，時序
    上較早於該正犯或共犯供應毒品之時間者，即令該正犯或共
    犯確因被告之供出而被查獲，仍不符合上開應減輕或免除其
    刑規定之要件（最高法院111年度台上字第2615號、111年度
    台上字第2357號判決參照），此為實務之一致見解，故縱被
    告曾供出有販毒之人，而並因查獲，是否在被告所犯之毒品
    案件適用毒品危害防制條例第17條第1項予減刑，仍待調查
    ，並非有查獲即有該條減刑之適用。經查高雄市政府警察局
    刑事警察大隊110年9月24日覆函稱「張文宗向警方指證毒品
    上游來源係何永富提供，案經偵辦何永富毒品案，借提何嫌
    坦承有販毒之事實」等情（原審卷二第13頁），惟依其函覆
    之張文宗調查筆錄及何永富刑事案件報告書影本所載，被告
    係於109年3月24日接受訊問，依其所述向所謂「阿富」男子
    購買海洛因1次，其時間為109年2月中旬，且稱伊與所謂「
    阿富」男子認識不到1星期，且稱伊於108年9日19日販賣林
    朔宇之海洛因係向綽號「小龍」男子購買，再查本案販賣予
    林朔宇、鄭聰義之海洛因之時間為108年9月19日，108年10
    月中旬及108年8月31日，均遠遠在被告認識及向所謂「阿富
    」之何永富男子購買海品之前，被告販賣予林朔宇、鄭聰義
    之毒品來源實無可能為何永富！再查上開高雄市政府警察局
    刑事警察大隊移送書所列何永富販毒5次之時間及對象為109
    年6月20日之郭文仁及吳億地、109年6月30日之吳億地、109
    年6月27日及29日之鄭聰義等情（均見原審訴字卷第13-33頁
    ），顯均與被告無關。依最高法院判決意旨，被告供出之上
    游何永富雖有販毒之情形，惟與被告本件販賣海洛因並無關
    聯，故而被告所犯之販賣第一級毒品3罪，均無從適用毒品
    危害防制條例第17條第1項規定予以減輕或免其刑。惟因被
    告所為犯罪事實一、㈡之轉讓第一級毒品時間為109年3月11
    日，已在上開被告自稱向何永富購買第一級毒品109年2月間
    之後，雖然何永富被起訴之販賣品部分未有販賣予被告之事
    實，惟因時間上尚稱合理，故就犯罪事實一、㈡所示轉讓第
    一級毒品為被告之利益，認有毒品危害防制條例第17條第1
    項之適用。
　⒉毒品危害防制條例第17條第2項部分：
　　被告就犯罪事實一、㈡所示毒品危害防制條例第8 條第1 項
    之轉讓第一級毒品罪，迭於警詢、偵查、原審及本院審理中
    均坦承在卷，應依修正前毒品條例第17條第2 項規定，減輕
    其刑，並與前開毒品危害防制條例第17條第1 項之減刑事由
    ，依刑法第70條、第71條第2 項規定之減輕順序，按修正前
    毒品危害防制條例第17條第2 項、毒品危害防制條例第17條
    第1 項之順序予以遞減之。　
　⒊按刑法第59條所規定之酌量減輕其刑，係裁判上之減輕，必
    以犯罪之情狀可憫恕，認為宣告法定最低度之刑猶嫌過重者
    ，始有其適用。如別有法定減輕之事由，應先依法定減輕事
    由減輕其刑後，猶嫌過重時，始得為之；若有二種以上法定
    減輕事由，仍應先依法定減輕事由遞減其刑後，猶嫌過重時
    ，始得再依刑法第59條規定酌減其刑（最高法院88年度台上
    字第1862號判決意旨參照）。經查，被告所犯附表一各編號
    之販賣第一級毒品罪之法定刑為「死徒或無期徒刑」之重典
    ，然同為販賣第一級毒品之人，其原因動機不一，犯罪情節
    未必盡同，或有大盤毒梟者，亦有中、小盤之分，甚或僅止
    於吸毒者友儕間為求互通有無之有償轉讓或替他人販賣而收
    取日薪者亦有之，其販賣行為所造成危害社會之程度自屬有
    異，法律科處此類犯罪，所設之法定刑卻同為「死刑或無期
    徒刑」之重典，不可謂不重。於此情形，倘依其情狀處以較
    低之刑，亦即足以懲儆，並可達防衛社會之目的者，自非不
    可依客觀之犯行與主觀之惡性二者加以考量其情狀，是否有
    可憫恕之處，適用刑法第59條之規定酌量減輕其刑，期使個
    案裁判之量刑，能斟酌至當，符合比例原則。查被告所犯如
    附表一各編號所示販賣第一級毒品罪，並無任何減輕之事由
    ，而致造成被告此部分量處之刑甚重，爰援引刑法第59條規
    定酌減此部分之刑度，以避免實質上造成無論有無其他減輕
    其刑事由之存在，法院所得科刑範圍均屬相同之不合理情狀
    發生，而與刑法第59條規定酌減其刑之立法目的相違背之情
    形。準此，本件被告所犯上開販賣第一級毒品罪，其販賣行
    為僅有3 次，販賣對象為2 人，價金為5000至6000元，是其
    販毒之數量、獲利、次數、對象、模式及情節等，均屬最末
    端態樣，遠不及大盤毒梟、中盤賣毒者之重大。是針對被告
    所為販賣第一級毒品之犯行，而被告所提供之上手何永富部
    分因不合法律之規定，而無上開規定減輕其刑，亦難謂無情
    輕法重之憾，衡情不無可憫，爰就被告所犯如附表一編號1-
    3所示販賣第一級毒品罪，共3 罪，依刑法第59條規定均予
    酌量減輕其刑。
四、沒收
  ㈠扣案如附表二編號1 所示之海洛因，係被告犯罪事實一、㈡轉
    讓剩餘，而為警查獲之毒品，業據被告自承在卷（警卷第31
    頁），不問屬於被告與否，均應依毒品危害防制條例第18條
    第1 項前段規定宣告沒收銷燬。另包裝上開毒品之包裝袋，
    因與其上所殘留之毒品難以析離，且無析離之實益與必要，
    應均視同毒品，一併沒收銷燬之；至送驗耗損部分之毒品因
    已滅失，爰不另宣告沒收銷燬。
  ㈡扣案如附表二編號2 所示之針筒2 支，係於被告住處所扣得
    之物（警卷第8 頁），且上開針筒經檢驗後驗出DNA-STR 之
    型別與李立棨之DNA-STR 型別相符，業如前述，堪認上開針
    筒2 支為供被告轉讓第一級毒品予李立棨，而犯毒品危害防
    制條例第8 條之罪所用之物，應依毒品危害防制條例第19條
    第1 項之規定，不問屬於犯罪行為人與否，均予諭知沒收。
  ㈢被告如附表一各編號所示各次販賣第一級毒品取得之價金雖
    未扣案，但仍屬其本件各次販賣毒品犯行之犯罪所得，均應
    依刑法第38條之1 第1 項前段、第3 項規定，諭知沒收，於
    全部或一部不能沒收或不宜執行沒收時，追徵其價額。
  ㈣至被告持以與購毒者聯繫毒品買賣事宜、如附表一各該編號
    所示門號之行動電話，固係被告所有供犯罪所用之物，惟並
    未扣案，本院考量上開行動電話及門號單獨存在不具刑法上
    之可非難性，價值不高，對於沒收制度所欲達成或附隨之社
    會防衛亦無任何助益，欠缺刑法上重要性，是本院認無沒收
    之必要，爰依刑法第38條之2 第2 項規定，不予宣告沒收，
    併此敘明。其餘扣案物，因無證據證明與本案有關，亦不予
    諭知沒收。
參、上訴論斷
一、上訴駁回（犯罪事實一、㈡轉讓第一級毒品）部分：　　
    原審就被告所為犯罪事實一、㈡轉讓第一級毒品部分，認被
    告罪證明確，因而適用毒品危害防制條例第8 條第1 項、第
    17條第1、2 項規定，並審酌被告明知海洛因為第一級毒品
    ，仍予以轉讓，助長毒品擴散及氾濫，破壞社會治安及善良
    風氣，另考量其坦承轉讓第一級毒品，轉讓對象僅1人，依
    刑法第57條所列之一切情狀，僅量處有期徒刑3月，此部分
    之認事用法，尚無不合，量刑亦屬允當。且按轉讓第一級毒
    品最低法定刑為1年以上有期徒刑，被告就該犯行經2次減刑
    後，其最低法定刑為2月以上有期徒刑，原審僅量處有期徒
    刑3月，係自最低刑量度，已屬低度刑，被告上訴意旨仍執
    原審已審酌之理由，就此部分指摘量刑過重，核無理由。被
    告此部分之上訴核無理由，應予駁回。
二、撤銷改判（附表一編號1-3之販賣第一級毒品共參罪）部分
    ：
　㈠原審就被告所為附表一編號1-3之販賣第一級毒品共參罪部分
    認罪證明確，予以論罪科刑，固非無見，惟原審據高雄市政
    府警察局刑事警察大隊之覆函認被告之供述查獲上手何永富
    ，而就被告所犯毒品危害防制條例第4條第1 項販賣第一級
    毒品3罪部分亦依毒品危害防制條例第17條第1項規定予以減
    輕其刑，然該部分實不符合毒品危害防制條例第17條第1項
    之規定而不適用該條項減刑，已如前述。原審未查逕採之為
    被告有該條項減刑之依據，顯有違誤。被告上訴理由就販賣
    第一級毒品之3罪，否認犯罪，雖無理由，惟原判決就此部
    分，有上述之違誤，應由本院就上開部分撤銷改判。又雖檢
    察官未就此部分上訴，惟原審就此部分適用法條有誤，本院
    自可依法判處較原審為重之刑度。
　㈡爰審酌被告明知海洛因為第一級毒品，對人體危害甚大，竟
    無視禁令，仍基於私利販賣，助長毒品擴散及氾濫，戕害國
    人身心健康，破壞社會治安及善良風氣，所為實不可取。另
    考量被告犯後態度及供出毒販，雖非其販賣本案毒品之直接
    上手，仍應予鼓勵，兼衡其販賣之毒品數量非鉅，所獲利潤
    與大盤毒梟之獲取高額利潤之情形有異，販賣次數為3 次、
    對象為2 人，綜觀其交易次數、對象、金額，所生侵害尚屬
    有限，及其學經歷、經濟及家庭狀況、素行等個人具體行為
    人責任基礎之刑法第57條所列之一切情狀，自本罪依刑法第
    59條減輕其刑後之最低刑度有期徒刑15年起，分別就被告所
    犯附表一編號1-3 各罪，依序量處如附表一編號1-3 「主文
    欄」所示之刑；另就定其應執行刑，依罪責相當及特別預防
    之刑罰目的，具體審酌整體犯罪過程之各罪關係（數罪間時
    間、空間、法益之異同性、所侵害法益之專屬性或同一性、
    數罪對法益侵害之加重效應等）及罪數所反應行為人人格及
    犯罪傾向等情狀綜合判斷，合併定其應執行之刑如主文所示
    ，以資警惕。
肆、被告所犯轉讓第一級毒品罪，經本院維持原審判處有期徒刑
    3月部分，因該部分之宣告為得易服社會勞動之刑，故不予
    與此部分合併定其應執行刑，附此敘明。
據上論結，應依刑事訴訟法第364條、第368條、第369條第1項前
段、第299條第1項前段，判決如主文。
本案經檢察官王朝弘提起公訴，檢察官許怡萍到庭執行職務。
中　　華　　民　　國　　111 　年　　8 　　月　　30　　日
                  刑事第九庭    審判長法  官  莊崑山
                                      法  官  林家聖
                                      法  官  惠光霞
以上正本證明與原本無異。
如不服本判決應於收受本判決後20日內向本院提出上訴書狀，其
未敘述上訴理由者，並得於提起上訴後20日內向本院補提理由書
狀（均須按他造當事人之人數附繕本）「切勿逕送上級法院」。
中　　華　　民　　國　　111 　年　　8 　　月　　30　　日
                                      書記官  黃月瞳
附錄本判決論罪科刑法條：
修正前毒品危害防制條例第4 條第1 項
製造、運輸、販賣第一級毒品者，處死刑或無期徒刑；處無期徒
刑者，得併科新臺幣2 千萬元以下罰金。
毒品危害防制條例第8 條第1 項
轉讓第一級毒品者，處1 年以上7 年以下有期徒刑，得併科新臺
幣1 百萬元以下罰金。

附表一：
編號 交易時間、地點 聯繫方式 譯文 交易金額/新臺幣 本院主文 1 108 年8 月31日15時30分許，在高雄市○鎮區○○里00鄰○○○○巷0 ○0 號樓下 鄭聰義以行動電話門號0000000000（起訴書誤載為0000000000，見警卷第17頁）與張文宗持用之門號0000000000號行動電話聯繫後於左列時、地見面交易。 鄭聰義：「我現在過去你那邊好不好？」張文宗：「『強仔』不是有過去找你？」鄭聰義：「我直接過去找你…不然我要繞很大圈這樣子…我有跟他說過了，我不會對他失禮的…」 5000元海洛因1 包（含夾鏈袋）1.1公克 張文宗犯販賣第一級毒品罪，處有期徒刑拾伍年貳月。未扣案犯罪所得新臺幣伍仟元沒收，於全部或一部不能沒收或不宜執行沒收時，追徵其價額。 2 108 年9 月19日18時許，在高雄市○鎮區○○街00號全家超商店內 林朔宇以行動電話門號0000000000及公共電話00-0000000與張文宗持用之門號0000000000號行動電話聯繫後於左列時、地見面交易。 張文宗：「如果要找我打這一支，喂! 」林朔宇：「我知」張文宗：「你知唬!好」 6000元海洛因1 包（含夾鏈袋）1.55公克 張文宗犯販賣第一級毒品罪，處有期徒刑拾伍年參月。未扣案犯罪所得新臺幣陸仟元沒收，於全部或一部不能沒收或不宜執行沒收時，追徵其價額。 3 108 年10月19日22時許，在高雄市○鎮區○○街00號全家超商外人行道 林朔宇以公共電話00-0000000與張文宗持用之門號0000000000號行動電話聯繫後於左列時、地見面交易。 無 5000元海洛因1 包（含夾鏈袋）1.1公克 張文宗犯販賣第一級毒品罪，處有期徒刑拾伍年貳月。未扣案犯罪所得新臺幣伍仟元沒收，於全部或一部不能沒收或不宜執行沒收時，追徵其價額。 

附表二：
編號 名稱 數量 1 海洛因（含包裝袋） 1 包（檢驗前淨重0.159 公克、檢驗後淨重0.150 公克） 2 注射針筒（已使用） 2 支